【裁判字號】    91,訴,2764
【裁判日期】    920605
【裁判案由】    違反稅捐稽徵法等
【裁判全文】
臺灣臺中地方法院刑事判決                        九十一年度訴字第二七六四號
    公  訴  人  臺灣臺中地方法院檢察署檢察官
    被      告  丙  ○
右列被告因違反稅捐稽徵法等案件，經檢察官提起公訴（九十一年度偵字第四０三九
號），本院判決如左：
    主  文
丙○無罪。
    理  由
一、公訴意旨略以：被告丙○係設於臺中縣神岡鄉○○村○○路七四二巷三六弄三０
    號之晟進木業股份有限公司（以下簡稱晟進公司）負責人，為稅捐稽徵法之納稅
    義務人，明知長順發工程有限公司（下稱長順發公司）為虛設之公司行號，實際
    上並未營業，且於民國八十七年十二月間，晟進公司與長順發公司亦無實際從事
    交易，而無進貨之事實。詎丙○竟基逃漏稅捐之犯意，於八十七年十二月間，取
    得長順發公司開立之字軌ＳＨ00000000、ＳＨ00000000、ＳＨ
    00000000、ＳＨ00000000號之統一發票（下稱系爭發票）四紙
    ，進項金額共計新台幣（以下同）二百五十萬零二十元，作為不實進項憑證，並
    登載於其業務上所製作之各類所得扣繳暨免扣繳憑單後，持向臺中縣稅捐處申報
    扣抵其銷項稅額以為行使，而憑此詐術逃漏八十七年度營業稅十二萬五千零一元
    ，足以生損害於稅捐稽徵機關對於稅捐稽徵之正確性，因認被告涉有稅捐稽徵法
    第四十一條以詐術逃漏稅捐罪嫌及刑法第二百十六條行使第二百十五條之業務登
    載不實文書罪嫌云云。
二(一)按犯罪事實應依證據認定之，無證據不得推定其犯罪事實；不能證明被告犯罪者
    ，應諭知無罪之判決；刑事訴訟法第一百五十四條、第三百零一條第一項分別定
    有明文。次按認定不利於被告之事實，須依積極證據，苟積極證據不足為不利於
    被告事實之認定時，即應為有利於被告之認定，更不必有何有利之證據；又事實
    之認定，應憑證據，如未能發現相當證據，或證據不足以證明，自不能以推測或
    擬制之方法，以為裁判基礎；再者，認定犯罪事實所憑之證據，雖不以直接證據
    為限，間接證據亦包括在內，然而無論直接或間接證據，其為訴訟上之證明，須
    於通常一般之人均不致有所懷疑，而得確信其為真實之程度者，始得據為有罪之
    認定，倘其證明尚未達到此一程度，而有合理之懷疑存在時，事實審法院復已就
    其心證上理由予以闡述，敘明其如何無從為有罪之確信，因而為無罪之判決，尚
    不得任意指為違法（最高法院三十年度上字第八一六號判例、四十年度臺上字第
    八六號判例、七十六年度臺上字第四九八六號判例可資參照）。
  (二)復按刑法第二百十五條業務登載不實文書罪之成立，除客觀上從事業務之人在其
    業務上作成之文書，有為虛偽不實之登載行為，且足生損害於公眾或他人外，其
    在主觀上須明知為不實。所謂明知係指直接之故意而言，若為間接故意或過失，
    均難繩以該條之罪（最高法院四十六年度臺上字第三七七號判例、六十九年度臺
    上字第五九五號判例意旨可參）。
  (三)再按所得稅法所稱納稅義務人，係指依該法規定，應申報或繳納所得稅之人；凡
    在中華民國境內經營之營利事業，應依所得稅法規定，課徵營利事業所得稅；而
    該法稱營利事業，係指公營、私營或公私合營，以營利為目的，具備營業牌號或
    場所之獨資、合夥、公司及其他組織方式之工、商、農、林、漁、牧、礦冶等營
    利事業，所得稅法第七條第三項、第三條第一項、第十一條第二項分別定有明文
    。又稅捐稽徵法第四十一條犯罪之成立，除犯罪主體須為納稅義務人，及犯罪方
    法係以詐術或其他不正方法為之外，須其犯罪之目的在逃漏應繳納之稅捐，且有
    逃漏稅捐之結果，始足當之，否則即無成立稅捐稽徵法第四十一條之餘地。再者
    ，稅捐稽徵法第四十七條處罰公司負責人之規定，係公司為納稅義務人，因有同
    法第四十一條所定應罰之行為而就應處徒刑部分轉嫁之結果，僅屬代罰性質，其
    犯罪主體仍為該納稅義務人之公司，並非公司負責人。（最高法院八十四年臺上
    字第七九四號判決、九十年臺上字第三七０八號判決、九十一年臺上字第四四０
    八號判決足資參照）。
四、公訴人認被告涉有前揭犯行，無非是以：證人即臺中縣稅捐稽徵處工商稅課檢核
    員林紀村、台中縣稅捐稽徵處法務課書記林孟麗於偵查中之證述、臺中縣稅捐稽
    徵處談話筆錄、處分書、函文、系爭發票、發票查核清單、進銷交易發票明細、
    臺灣板橋地方法院檢察署八十九年度偵字第七五六一號及八十九年度偵緝字第五
    四六號起訴書，及被告辯稱其進貨之對象係鈞享公司之銷貨代表人余麗梅乙節與
    事實相違，且無從提供余麗梅之詳細年籍、地址以供查證，為其論據。訊據被告
    固坦承有持系爭發票四張申報營業稅之事實，但堅決否認有何犯行，辯稱：其是
    向余麗梅購買木材，余麗梅當時說她是鈞享公司的業務員，長順發公司的發票是
    余麗梅交付的，其以為該公司是鈞享公司的子公司，不知道是虛設的公司等語。
    經查：
  (一)證人余麗梅於本院九十二年四月二十四日審理時到庭證述如下：
    問：是否曾於鈞享國際有限公司上班？
    答：沒有，那是我先生很久以前和人家合夥的公司，那是七十年初的事情，七十
        幾年的時候就拆夥了。
    問：丙○是否向你買過木製品？
    答：是，有過一次。
    問：是否由你代表鈞享公司？
    答：當時我沒有在工作，叫我幫她找，所以我從朋友那邊調了一批貨給她，但和
        鈞享公司無關。這是八十七年底的時候。
    問：託你調了多少錢的貨？
    答：第一個月一百多萬元，第二次也是差不多一百多萬元。總共調了二次，約二
        百多萬元。
    問：有無開立發票給她？
    答：沒有，因為是向朋友買的，所以我叫朋友直接把發票郵寄給她。因為她要求
        要發票。
    問：你朋友寄哪個公司的發票？
    答：我不知道。但是我有他的名片。（庭呈中愛工程有限公司「莊董」名片一張
        ）我都叫他莊先生。發票是他直接寄給丙○的，這二天我有聯絡他，電話有
        通，但是沒有人接聽。我有去找過他，但是聽說他已經不住在板橋了。
    問：鈞享公司的負責人乙○○及其配偶甲○○是否認識？
    答：認識，當初我們出資一起開鈞享公司。
    問：有無聽過長順發工程有限公司？
    答：沒有。
    問：後來錢有無收完？
    答：應該是有收完，她是付現金。
    問：這些發票是由莊董直接寄給她的？
    答：是。因為我第一次向楊小姐收錢沒有收到錢，她要求要發票才能收錢，所以
        我才請莊先生郵寄發票給她。
  (二)次查，證人余麗梅之夫係案外人周力行，周力行於七十八年十月九日出資二十五
    萬元，為鈞享公司之股東，至八十七年五月十三日始將股份轉讓給案外人張文良
    ，此有司法院戶役政電子閘門個人基本資料查詢結果一張、鈞享公司案卷影本一
    份在卷可稽，經核與證人余麗梅前開證述相符，雖余麗梅並非鈞享公司之業務員
    ，然由此仍足以推知被告辯稱其係向余麗梅購買木材等情，應屬非虛。又依余麗
    梅之證述，系爭發票乃其所稱之「莊董」以郵寄方式寄給被告，則被告與該名「
    莊董」既不相識，且又是經由余麗梅代為調貨，其辯稱系爭發票是證人余麗梅所
    交付，與經驗法則並不相違，堪予採信。
  (三)綜上所述，被告於八十九年十二月間既有購買木材之事實，雖其誤認長順發公司
    係鈞享公司之子公司，而收受長順發公司開立之系爭發票，並以之作為進項憑證
    ，登載於各類所得扣繳暨免扣繳憑單上，持向臺中縣稅捐處申報營業稅，然其主
    觀上並無行使業務登載不實文書之直接故意，自難認其有何行使業務上登載不實
    文書之犯行。又依前揭理由二(三)之說明，本件之納稅義務人應係晟進公司，並非
    被告，而稅捐稽徵法第四十一條犯罪之成立，除犯罪主體須為納稅義務人，及犯
    罪方法係以詐術或其他不正方法為之外，須其犯罪之目的在逃漏應繳納之稅捐，
    且有逃漏稅捐之結果，始足當之，否則即無成立稅捐稽徵法第四十一條之餘地，
    是被告既非納稅義務人，且晟進公司實際上又有交易行為，被告主觀上應無逃漏
    稅捐之犯意，自亦不得以該罪相繩。此外復查無其他證足資證明被告有何犯行，
    爰依法諭知被告無罪判決。
據上論斷，應依刑事訴訟法第三百零一條第一項，刑法判決如主文。
中      華      民      國    九十二    年      六      月      五      日
                                        法  官  陳慧珊
右正本證明與原本無異。
如不服本判決，應於送達後十日內向本院提出上訴狀（須附繕本），上訴於臺灣高等
法院臺中分院。
                                        書記官
中      華      民      國    九十二    年      六      月      五      日


司法院資訊處製作；財團法人民間司法改革基金會備份。
